臺灣彰化地方法院民事判決
109年度重訴字第106號
原      告  李松森  


訴訟代理人  白裕棋律師
被      告  李松南  
            李信佑  
            黄惠貞  
            李信毅  
兼  上三人
訴訟代理人  李怡珣  
被      告  李濰萌  
            李彥賢  

上二人共同
訴訟代理人  施廷勳律師
複  代理人  張幸茵律師
被      告  李家昇  
            李佳樺  
            程月    

            李三奇  
            李悌榮  
上五人共同
訴訟代理人  盧江陽律師
上列當事人間請求分割共有物事件，本院於民國110年4月22日言
詞辯論終結，判決如下：
    主      文
兩造共有坐落彰化縣○○鄉○○段○○○地號土地分割為如附圖二、附
表所示。
訴訟費用由兩造依如附表所示比例負擔。
    事實及理由
一、被告黄惠貞、李怡珣、李信毅、李信佑經合法通知，未於最
    後言詞辯論期日到場，核無民事訴訟法第386條所列各款事
    由，爰依原告之聲請，由其一造辯論而為判決。
二、原告主張：兩造共有坐落彰化縣○○鄉○○○○○○段000地號土地
    （下稱系爭土地，同段土地逕稱地號），應有部分如附表所
    示，無不能分割原因，且兩造無法協議決定分割方法。爰依
    民法第823條第1項、第824條第2項規定，提起本件訴訟。並
    請求依如附圖二所示方案（下稱原告方案）分割。
三、被告方面：
（一）被告李松南：同意分割。同意與原告、被告黄惠貞、李怡
      珣、李信毅、李信佑維持共有。原告方案較符合使用現狀
      。被告李松南自民國50、60年間起開始繳納系爭土地上如
      附圖一編號B、D所示廠房（下稱系爭廠房）房屋稅，雖系
      爭廠房老舊，仍有使用價值，希望予以保留。又如附圖一
      編號C所示高壓電箱及電線桿（下稱系爭電箱）為其向台
      灣電力股份有限公司（下稱台電公司）申請，移動所費不
      貲，請求避免移動等語。
（二）被告李怡珣、李信佑、李信毅、黄惠貞未於最後言詞辯論
      期日到場，據其之前到場陳述略以：同意分割。同意與原
      告、被告李松南維持共有。希望可最大保留系爭廠房等語
      。
（三）被告李濰萌、李彥賢：同意分割。被告李濰萌、李彥賢同
      意維持共有。請求依如附圖三所示方案（下稱被告李濰萌
      方案）分割。系爭廠房房屋稅籍登記為70年，晚於彰化縣
      彰化市實施建築管理時點，而被告李松南自承未辦理保存
      登記或持有所有權狀，則系爭廠房應係違章建築，分割時
      無須考慮全部保留，系爭電箱亦可申請台電公司遷移等語
      。
（四）被告李家昇、李佳樺、程月、李三奇、李悌榮：同意分割
      。被告李家昇、李佳樺、程月、李三奇、李悌榮同意維持
      共有。請求依如附圖四所示方案分割（下稱被告李家昇方
      案）。請求分割共有物有終止分管意思，不因共有人占用
      共有物特定部分而受影響，且系爭廠房係違章建築，系爭
      電箱亦可移動，是系爭廠房、電箱均非系爭土地最大利用
      價值所應考量因素等語。
四、本院之判斷：
（一）本件系爭土地為兩造共有，無因物之使用目的不能分割或
      訂有不分割期限之約定，且兩造無法協議決定分割方法等
      情，有土地登記謄本、地籍圖謄本在卷可稽（見本院卷第
      53頁至第60頁、第33頁），復為被告所不爭執，自堪信為
      真實。從而，原告依民法第823條第1項、第824條第2項規
      定，請求分割系爭土地，即屬有據。
（二）按共有物分割之訴為形成訴訟，法院定分割方法不受當事
      人聲明之拘束，而應綜合考量公平性、應有部分比例與實
      際使用是否相當、共有物之客觀情狀、共有物之性質、共
      有物之價格與經濟價值、共有人利益、各共有人主觀因素
      與使用現狀、共有人之利害關係等因素為之。經查，系爭
      土地面積4,324.96平方公尺，使用分區為甲種工業區；系
      爭土地地形略為南北走向之長方形，未直接與道路相鄰，
      北側可透過783地號土地（現為空地）通行至長昇街，南
      側與花橋街隔有798地號土地（現有廠房），東南側與花
      橋街78巷隔有799地號土地（現為雜木林）；系爭土地西
      側有1層鐵皮廠房及鐵皮棚架（即系爭廠房）房屋稅納稅
      義務人為原告、被告李松南、李信佑，中央靠西側有高壓
      電線桿及電箱（即系爭電箱）等設備，其餘部分為空地或
      雜木林等情，有都市計畫土地使用分區證明書、本院勘驗
      筆錄（含簡圖及照片）、彰化縣地方稅務局109年8月5日
      彰稅房字第1096019676號函附房屋稅籍證明書、平面圖、
      彰化縣彰化地政事務所109年7月13日彰土測字第1931號土
      地複丈成果圖（即附圖一）在卷可佐（見本院卷第35頁、
      第293頁至第305頁、第307頁至第316頁、第329頁），復
      為兩造未予爭執，堪信屬實。
（三）本院綜合考量各項因素後，認應採取原告方案分割，茲論
      述理由如下：
　　1.系爭土地面積4,324.96平方公尺，兩造應有部分如附表所
      示，以原物分配並無困難，故應以原物分配予兩造。
　　2.本件原告、被告李松南、李怡珣、李信佑、李信毅、黄惠
      貞表明願維持共有（見本院卷第415頁至第416頁，下稱原
      告等人），被告李濰萌、李彥賢表明願維持共有（見本院
      卷第384頁，下稱被告李濰萌等人），被告李家昇、李佳
      樺、程月、李三奇、李悌榮表明願維持共有（見本院卷第
      384頁，下稱被告李家昇等人）。原告方案除留設全體共
      有人維持共有之私設道路部分外，將其餘土地分為3坵塊
      分配予上開3組共有人，符合共有人維持共有之意願。
　　3.系爭土地西側為原告、被告李松南、李信佑之系爭廠房、
      電箱。而原告於本院勘驗時指出系爭土地東南側中有祖厝
      ，被告李家昇則表示該祖厝位在雜木林中等語，有前述勘
      驗筆錄在卷可按（見本院卷第295頁），堪認系爭土地東
      南側係被告李家昇等人原使用位置。原告方案將系爭土地
      西側分配予原告等人，系爭土地東南側分配予被告李家昇
      等人，應符合系爭土地使用現況，並可保留大部分系爭廠
      房及系爭電箱。
　　4.系爭土地西側、南側毗鄰892、798地號土地為被告李松南
      、黄惠貞、訴外人李建國所有，系爭土地西側毗鄰794地
      號土地為原告、被告李松南、李信佑所有，系爭土地東北
      側毗鄰789地號土地為被告李濰萌、李彥賢所有等情，有
      土地登記謄本在卷可查（見本院卷第279頁、第273頁、第
      271頁、第351頁）。原告方案將系爭土地西側分配予原告
      等人，將系爭土地東北側分配予被告李濰萌等人，日後可
      與鄰地合併利用，有助於增加系爭土地經濟效益。
　　5.系爭土地未與公路鄰接，距離最近且通行最便利之處應係
      經由北側783地號土地通行至長昇街。原告方案已預留如
      附圖二編號D所示寬度8公尺道路及寬度9公尺迴車道，供
      分割後各坵塊對外通行，符合彰化縣建築管理自治條例第
      5條第1項第1款規定，利於各共有人日後合法使用系爭土
      地。又原告方案留設道路位置連接北側783地號土地最西
      側，亦屬影響783地號土地最少之通行方式。
（四）被告李濰萌等人、李家昇等人另主張應依如附圖三、四所
      示方案分割，本院查：
　　1.被告李濰萌方案具有坵塊較為方正之優點，且亦留設寬度
      8公尺道路及迴車道，並將該私設道路出口置於783地號土
      地最西側。惟其留設私設道路面積達654.64平方公尺，為
      兩造方案中最多者，復將原告等人受分配者分為兩不相鄰
      坵塊，均不利於發揮系爭土地最大經濟效益。本院考量系
      爭土地使用分區為甲種工業區，應作工業使用，仍應以最
      大利用面積為優先考量。且原告方案各坵塊地形雖未如被
      告李濰萌方案方正，惟其分割線均屬筆直，各坵塊尚無崎
      嶇難以利用之處。兩相比較後，仍應以原告方案較為可採
      。
　　2.被告李家昇方案將被告李家昇等人分配在系爭土地西北側
      ，將被告李濰萌等人分配在系爭土地西側中央，將原告等
      人分配在系爭土地南側，已與土地使用現況不相符合，且
      亦使原告等人、被告李濰萌等人無法與其所有鄰地合併利
      用。其次，被告李家昇方案留設道路寬度8公尺、長度超
      過70公尺，依建築技術規則建築設計施工編第3條之1第1
      項、第2項規定，應設置汽車迴車道。其方案未設置迴車
      道，對共有人日後使用系爭土地有不利影響。再者，其將
      通行道路留設在系爭土地東側，出口位在783地號土地中
      央，日後通行時勢必將783地號土地一分為二，亦非妥適
      。
（五）從而，原告方案應屬權衡系爭土地使用現況、日後利用等
      因素後，可採之方案。爰判決如主文第1項。
五、本件事證已臻明確，兩造其餘攻擊防禦方法及證據，核與判
    決結果不生影響，爰不一一論列，併此敘明。
六、本件為分割共有物事件，兩造本可互換地位，而分割方法係
    由法院依法裁量，不受當事人主張拘束，本院審酌上情，認
    倘由一造負擔全部訴訟費用顯失公平，爰依民事訴訟法第80
    條之1規定，諭知如主文第2項所示。
中　　華　　民　　國　　110 　年　　5 　　月　　20　　日
                  民事第四庭    法  官  歐家佑
以上正本係照原本作成。
如不服本判決，須於判決送達後20日內向本院提出上訴狀。(須
按他造當事人之人數附繕本)。如委任律師提起上訴者，應一併
繳納上訴審裁判費。
中　　華　　民　　國　　110 　年　　5 　　月　　21　　日
                                書記官  黃明慧
附表         編號 共有人 應有部分 即 訴訟費用負擔比例 分割後（附圖二）         編號 面積 應有部分 編號 面積 應有部分 1 李松南 5/42 C 1,392.86 1/3 D 424.90 5/42 2 李松森 5/42   1/3   5/42 3 李怡珣 5/168   1/12   5/168 4 李信佑 5/168   1/12   5/168 5 李信毅 5/168   1/12   5/168 6 黄惠貞 5/168   1/12   5/168 7 李濰萌 2/14 A 1,114.32 1/2   2/14 8 李彥賢 2/14   1/2   2/14 9 李家昇 1/14 B 1,392.88 1/5   1/14 10 李佳樺 1/14   1/5   1/14 11 程  月 3/28   3/10   3/28 12 李三奇 3/56   3/20   3/56 13 李悌榮 3/56   3/20   3/56 備註：1.面積單位均為平方公尺。2.如附圖二編號D所示範圍應由兩造按原應有部分比例維持共有，作為道路使用。